【裁判字號】    99,台上,6708
【裁判日期】    991028
【裁判案由】    偽造有價證券
【裁判全文】
最高法院刑事判決            九十九年度台上字第六七０八號
上  訴  人  甲○○
選任辯護人  林美倫律師
            陳勵新律師
上列上訴人因偽造有價證券案件，不服台灣高等法院中華民國九
十八年二月五日第二審判決（九十七年度上訴字第五八二一號，
起訴案號：台灣台北地方法院檢察署九十七年度偵字第七一一四
號），提起上訴，本院判決如下：
    主  文
上訴駁回。
    理  由
按刑事訴訟法第三百七十七條規定：上訴於第三審法院，非以判
決違背法令為理由，不得為之。是提起第三審上訴，應以原判決
違背法令為理由，係屬法定要件，如果上訴理由書狀並未依據卷
內訴訟資料，具體指摘原判決不適用何種法則或如何適用不當，
或所指摘原判決違法情事，顯與法律規定得為第三審上訴理由之
違法情形，不相適合時，均應認其上訴為違背法律上之程式，予
以駁回。本件原審經審理結果，認為上訴人甲○○未經福軒資產
管理有限公司（下稱福軒公司）代表人乙○○之授權或同意，擅
自簽發如原判決附表（下稱附表）所示二張支票之犯行罪證明確
，因而撤銷第一審諭知無罪之判決，改判論上訴人以意圖供行使
之用，而偽造有價證券罪，處有期徒刑年，並為相關從刑之諭
知。已詳敘調查、取捨證據之結果及憑以認定犯罪事實之心證理
由。並就上訴人否認犯行之供詞及其所辯各節認非可採，詳加指
駁。上訴意旨略以：(一)、上訴人於民國九十七年十二月十一日至
九十八年一月三十一日出國，未在國內，是未接獲檢察官之第二
審上訴書，無從就檢察官之上訴理由表示意見；亦未知悉原審九
十八年一月十五日所定之開庭日期，縱有指定公設辯護人，然上
訴人並無與公設辯護人交換意見之機會。詎料，原審未行準備程
序而遽行審判程序，未予上訴人就科刑範圍表示意見之機會，已
剝奪上訴人之訴訟權及受實質辯護之權利，判決違背法令。(二)、
由九十六年一月十九日上訴人與告訴人乙○○所定之協議草約及
福軒公司之增資案、遷址費用、與房東簽訂切結書、保管營利事
業登記證正本等重要文件，足認上訴人確為福軒公司之實際負責
人。上訴人與告訴人約定由上訴人負責不動產之投資，本有權簽
發票據用以支付買受不動產之價金，自無偽造有價證券之行為。
此外上訴人於開立附表所示二張支票時，並不知所蓋用之印章非
支票之印鑑章，並無偽造故意，原審不察，遽為有罪判決，顯有
判決適用法則不當之違法云云。惟按：(一)、本件檢察官提起第二
審上訴，已依刑事訴訟法第三百五十條規定，提出上訴書狀及繕
本；原審並於九十七年十二月十九日，將上揭書狀繕本向上訴人
當時位於花蓮縣吉安鄉○○村○○路三三六巷十八號住所合法送
達（按第一審及原審均向該住所送達各項文書，上訴人係於原審
判決後之九十八年六月九日始遷移新住所）。又依同法第三百七
十一條規定，被告於第二審經合法傳喚，無正當理由不到庭者，
得不待其陳述逕行判決。原審九十八年一月十五日審判期日傳票
，已於九十七年十二月三十一日向上訴人當時住所合法送達，上
訴人無正當理由不到庭，原審不待其陳述逕行判決，所踐行之訴
訟程序，於法並無不合。上訴意旨未依卷內訴訟資料所為之相關
指摘，不得資為提起第三審上訴之合法理由。(二)、法院為使審判
程序順利進行，固得於第一次審判期日前，行準備程序，為刑事
訴訟法第二百七十三條第一項各款所列事項之處理。其立法目的
乃在求訴訟集中審理、迅速審判；因此是否先行準備程序，由法
院依個案權衡決定，並非謂所有案件一定要先行準備程序。又最
輕本刑三年以上有期徒刑之案件，未經選任辯護人者，審判長應
指定公設辯護人為其辯護，同法第三十一條第一項規定甚明。卷
查原審合議庭經權衡結果，未行準備程序，即逕行指定審判期日
，審理本案，核無不法。又本件檢察官起訴法條認上訴人涉犯刑
法第二百零一條第一項偽造有價證券罪嫌，為最輕本刑三年以上
有期徒刑之案件，未經上訴人選任辯護人，原審審判長乃指定原
審法院公設辯護人王永炫為上訴人辯謢，該公設辯護人事先提出
辯護書，並於審判期日到庭，全程在庭行使其職務，已充分為上
訴人辯護，上訴人倚賴辯護人為其辯護之權利已獲得保障，揆諸
首揭說明，原審所踐行之訴訟程序，於法無違。上訴意旨就此爭
執，並非適法之第三審上訴理由。(三)、證據之取捨及犯罪事實之
認定，乃事實審法院之職權，苟其取捨，不違背經驗法則或論理
法則，不得任意指為違法。原判決係依憑上訴人於第一審審理時
供認其有簽發附表所示福軒公司在大眾商業銀行股份有限公司（
下稱大眾銀行）敦化分行之支票，並將之交付予名捷仲介有限公
司（下稱名捷公司）陳明珠作為不動產斡旋金使用之事實。而福
軒公司係法人，其負責人為董事即告訴人，亦有台北市政府營利
事業登記證、福軒公司變更登記表及上訴人與告訴人於九十六年
六月二十四日所簽訂之合作協議書影本在卷可稽。又告訴人雖將
福軒公司之公司營利事業登記證、發票章、永豐商業銀行股份有
限公司存摺及大眾銀行空白支票本交予上訴人保管，然大眾銀行
支票存款帳戶印鑑章仍由告訴人自行保管，另福軒公司大小章（
即公司章、負責人章）亦在告訴人持有、或置放於會計師處等情
，業據告訴人指述明確。即上訴人於警詢、偵查中對於未經告訴
人同意簽發附表所示支票一節，亦不爭執。再參以上訴人在附表
所示支票上所蓋用之印文，以肉眼觀之，即可辨明非但與福軒公
司支票帳戶之印鑑章明顯不符外，亦與福軒公司設立登記表、變
更登記表及九十六年度營利事業所得稅結算資料上所留存之公司
大小章不同。並參酌大眾銀行九十七年四月十五日（97）敦化發
字第四五號函所附開戶申請書、支票領取證、如附表所示偽造支
票影本及退票理由單等相關證據資料，憑以認定上訴人既無權代
表福軒公司處理事務，亦未得該公司負責人即告訴人之同意即擅
自簽發如附表所示以福軒公司為發票人之支票，應負偽造有價證
券犯行甚明。並以上訴人於第一審否認偽造附表所示支票，所辯
：伊是福軒公司百分之九十股份之出資人，並負責福軒公司業務
經營，本有以福軒公司名義簽發支票之權，所以伊就以平日由伊
保管之福軒公司大小章蓋用於附表所示支票，且簽發之支票所欲
購買之不動產，亦將登記在福軒公司或福軒公司股東即告訴人之
配偶張慧玲名下，是後來告訴人夫妻反悔，不願配合辦理對保手
續才會跳票，伊並無偽造有價證券之行為及故意云云，係事後卸
責之詞，並非可採。且敘明：(1)依上訴人與告訴人於九十六年六
月二十四日所簽訂之合作協議書第一項所載：「……此項增資已
於九十六年一月三十日完成登記完畢」；第二項表明：「甲（指
上訴人）、乙（指告訴人）雙方同意增資完成後仍由乙方擔任福
軒公司之負責人，負責福軒公司之經營管理」等語，可證縱上訴
人出資高達福軒公司資本額之九成，或約定得享有福軒公司投資
不動產高達九成之利潤，然該公司負責人既為告訴人，負責福軒
公司之經營管理，若非經告訴人同意，上訴人自無權代表福軒公
司開立支票。(2)告訴人於偵查中指稱：「……我自己開出去的是
901、902〈按：指在附表所示二紙支票之前，告訴人所簽發大眾
銀行同一支票帳戶之另二紙支票〉。」「（問：901、902支票是
作何用？）高雄房子的投資。」「（問：901、902支票是否如甲
○○所言方式開立？）如果大眾銀行是九月十七日才將支票本交
給我，我就是馬上到辦公室開，印鑑還在我這裡，我只有交空白
支票本給甲○○，因為我人不在台灣，印鑑我自己保管。」「（
問：為何開901、902支票出去又給現金五十萬元〈新台幣，下同
〉？）因為（支票影本）下面寫『慧師傅簽收到期前取回作廢』
，九十六年九月十七日是我簽支票給她的日期，支票作廢，現金
給她。支票901、902沒有軋進去，所以我給她五十萬元現金，慧
師傅就是甲○○，那行字是甲○○寫的。」等語，核與上訴人於
偵查中供稱：「（問：『慧師傅簽收到期前取回作廢』是你寫的
？）是，901、902支票沒有軋進去，收據是我寫的，我有收到現
金五十萬元。」「（問：901、902支票如何開立？）在辦公室開
立，我跟乙○○都在，開完戶回來在辦公室開立，開完後空白支
票交給我保管。」等語相符，並有上訴人簽收資料、出具收據影
本及大眾銀行函附九十六年九月十七日支票簿領取資料附卷可稽
。則告訴人當時若欲將福軒公司支票授權予上訴人使用，自應將
簽發上開支票所須使用之印鑑章一併交付予上訴人；上訴人亦應
向告訴人索取印鑑章。乃上訴人僅收受告訴人所交付之空白支票
，足證告訴人確無授權上訴人逕自簽發福軒公司支票無訛。(3)上
訴人於第一審審理時雖辯稱：伊與告訴人約定由伊負責不動產之
投資，本件所涉不動產係以告訴人之妻張慧玲為借款人，告訴人
為保證人，故伊有權開立如附表所示之支票以支付買受不動產之
價金等語，並舉出證人即地政士劉淑芳以為證明。而證人劉淑芳
於第一審審理時亦證稱：上訴人有委託伊處理購買花蓮市不動產
之事宜，借款人是張慧玲，保證人是乙○○，伊有就此事與張慧
玲聯絡過，上訴人當場有開兩張支票，因為有預告登記沒有塗銷
，所以交由李文平律師保管兩張支票等語。然參酌上訴人於第一
審審理時供稱：「……六月有次乙○○回台邀約我投資上海股票
，我說我的錢全部卡在麗仕（飯店），我想救我麗仕的錢，他說
是保本的，我要求他提供擔保，他就提供他太太張慧玲的房子提
供二胎（第二順位抵押權）作為擔保，那時有設定七百萬元，約
定就是第二份（九十六年六月二十四日）協議書……」等語，顯
見告訴人就該投資案並非全無付出及負擔，再參以九十六年六月
二十四日協議書第二項復載明：「甲（指上訴人）、乙（指告訴
人）雙方同意增資完成後仍由乙方擔任福軒公司之負責人，負責
福軒公司之經營管理」等語，及告訴人仍保留福軒公司大小章、
支票印鑑章等情，均足認告訴人並未概括授權上訴人逕以福軒公
司名義為法律行為及簽發支票。況依證人劉淑芳於第一審審理時
並證稱：上訴人簽發如附表所示之二張支票時，張慧玲、乙○○
並未在場等語，則告訴人夫妻當時既已參與該次不動產買賣，如
有簽發附表所示支票之必要，當可由告訴人直接簽發，或由上訴
人向告訴人索取支票印鑑章後再行簽發，斷無由上訴人任意蓋用
與留存於付款銀行之印鑑不符之印章而擅自簽發之理，故此亦不
足為上訴人有利之認定。(4)至上訴人於九十五年三月出具給福軒
公司辨公室房東之切結書上所蓋用福軒公司大小章印文，雖與附
表所示支票發票人欄所蓋用福軒公司大小章印文相同，惟此僅得
證明上訴人因應告訴人授權出具切結書時所刻製福軒公司大小章
（非福軒公司之印鑑章），並非偽造，尚不能據為告訴人同意或
授權上訴人，以上開福軒公司大小章簽發如附表所示支票各等情
。原判決業已依據調查證據之結果，說明其取捨之理由。此屬事
實審法院證據取捨之職權判斷，並無違背客觀存在之經驗法則或
論理法則，自不容上訴人漫事指為違法。其餘上訴意旨，經核亦
係置原判決所為明白論斷於不顧，仍持已為原判決指駁之陳詞再
事爭辯，及對於事實審法院取捨證據與自由判斷證據證明力暨刑
之量定等職權行使，徒以自己之說詞，任意指摘，難認已符合首
揭法定之第三審上訴要件。其上訴違背法律上之程式，應予駁回
。
據上論結，應依刑事訴訟法第三百九十五條前段，判決如主文。
中    華    民    國  九十九  年    十    月  二十八  日
                      最高法院刑事第九庭
                          審判長法官  邵  燕  玲
                                法官  李  伯  道
                                法官  孫  增  同
                                法官  施  俊  堯
                                法官  李  嘉  興
本件正本證明與原本無異
                                      書  記  官
中    華    民    國  九十九  年   十一   月    四    日
                                                      K

司法院資訊處製作；財團法人民間司法改革基金會備份。
